臺灣高雄地方法院民事判決　九十一年度訴字第二二二八號
　　原　　　告　　乙○○
　　複　代理人　　甲○○
　　被　　　告　　丙○○
右當事人間遷讓房屋等事件，本院判決如左：
    主    文
被告應將坐落高雄市○○區○○段一小段第一四三一號土地上建號第八一００號，門
牌號碼高雄市○○區○○路三三號四層樓房屋全棟（含地下室）遷讓返還原告。
被告應自民國九十一年三月一日起至返還前項房屋之日止，按月給付原告新台幣壹萬
壹仟肆佰參拾貳元。
原告其餘之訴駁回。
訴訟費用由被告負擔十分之九、其餘由原告負擔。
第一項判決於原告以新台幣貳佰貳拾貳萬元供擔保後得假執行；如被告於假執行程序
實施前為原告供擔保陸佰陸拾參萬壹仟陸佰元，得免假執行。
原告其餘假執行之聲請駁回。
    事實及理由
一、原告起訴主張：
  (一)被告無償向原告借用坐落高雄市○○區○○路三十三號房屋全棟及地下室（下稱
    系爭房屋），原告已於八十六年八月三十一日終止借貸契約並要求被告遷讓，被
    告置若罔顧，原告再要求被告於九十一年二月二十八日前搬遷，被告亦置不理，
    原告自得依民法第四百七十條規定請求被告遷讓返還。系爭房屋目前整棟均由被
    告占用中，並非僅使用一樓。被告自九十一年三月一目起無權占用原告所有房屋
    ，造成原告相當於租金收入之損害，租金之計算依土地法第九十七條之規定城市
    地方房屋之租金，以不超過土地及其建築物申報總價年息百分之十為限，系爭土
    地申報總價為伍佰玖拾捌萬陸仟元，房屋現值為陸拾肆萬伍仟陸佰元，計算每月
    租金為伍萬伍仟貳佰陸拾肆元〔 (0000000+645000)×10%÷12=55264〕。
  (二)被告雖謂系爭房屋為其與母親、大姐黃椒珠共同出資買受，信託登記原告名下，
    原告僅係受託登記名義人，非並非實質所有權人，惟被告對所提出有利於己之事
    實，未能舉證，且原告前以系爭房地向美商花旗銀行貸款時，被告亦出具無償使
    用切結書，被告所言與事實不符；系爭房地既係原告無償借予被告使用，則相關
    應繳納之費用由被告承擔，為理所當然，被告所提相關繳款書並據，並不足以證
    明被告為系爭房地之所有權人。另被告所稱母親表達兄弟財產不可侵占，一切要
    公平均分一人一半，應係指前鎮區○○○路與三民區○○路之二棟房屋，由兩造
    各分得一棟之意，而非房屋一人一半之意，因七十四年時前鎮區之房屋為兩造應
    有部分各二分之一，而兩兩造母親七十四年購買系爭房屋時，為公平起見要求原
    告將前鎮區○○○路房屋應有部分二分之一轉讓予被告，使兩造各擁有一棟房屋
    ，是以本件房屋所有權若非原告所有，原告怎會無故將原持有之前林森一路房屋
    二分之一所有權轉讓予被告，證明根本無所謂之信託關係存在。
  並聲明：求為判決(一)被告應將高雄市○○區○○段一小段八一００建號門牌高雄市
  三民區○○路三十三號房屋四層樓全棟及地下室遷讓交還予原告。(二)被告應自民國
  九十一年三月一日起至返還前開全部房屋之日止，按月給付原告新台幣伍萬伍仟貳
  佰陸拾肆元之損害賠償金。(三)原告願供擔保請淮宣告假執行。
二、被告則以：
  (一)兩造間並無使用借貸契約，系爭房屋係被告母親黃康水菜74.8.9向被告表哥康聰
    明買受，買賣價金三百萬元，另花五十萬元整修，資金來源為母親在菜市場賣海
    產、大姐黃椒珠工作收入、被告丙○○工作收入，貸款一百五十萬元係母親於七
    十六年標會一次還清，原告七十三年十月才從警察專科學校畢業，當時薪水僅二
    萬元，原告七十六年就讀警官學校，以其工作及職業收入，根本無購買該房地之
    能力，更無能力還清貸款一百五十萬元，房屋稅均由原告繳納；系爭房屋既係被
    告母親、被告、大姐黃椒珠共同出資買受，原告僅為受託登記名義人，並非實質
    所有權人，被告使用系爭房屋並非無權占有，兩造間亦無使用借貸契約，原告應
    受信託契約內部關係之限制，其訴請遷讓及損害賠償金自屬無據；被告早在八十
    年十一月七日即居住系爭房屋開設開昱企業社從事印刷生意迄今，亦佐證兩造並
    無使用借貸契約存在，且被告亦非無權占有。又被告目前僅占用地下室及一、三
    樓，二、四樓均部分留有原告之物品，被告僅曾經使用四樓最前面部分之房間，
    二樓則被告放置一床，係於母親生病臥床時給予母親使用，且原告請求每月五萬
    五千二百六十四元計算損害金亦嫌過高。
  (二)兩造八十五年及八十六年間均曾由大姐黃椒珠協調，均因反悔而未成，原告於八
    十六年寄存證信函，兩造母親又再表達兄弟財產不可侵占，一切要公平，八十七
    年起媽媽生病至八十九年五月三十日過逝。原告雖主張其有向台彎土地銀行借款
    一百五十萬元以支付購屋款，惟貸款係母親、大姐、被告收入按月繳納，且由大
    姐標會一次還清，被告僅係名義上借款人，並無繳納或償還貸款之實，被告主張
    有清償貸款之事實應由其負舉證之責。原告所提之不動產使用切結書係原告向花
    旗銀行貸款時所配合貸款需要偽造，簽名、筆跡係原告所為，印章係原告偽刻，
    不足據此認吏雙方有使用借貸之事實。原告稱向人租屋每月須支付租金數萬元，
    並非真實，原告現在所住之房屋為高雄市○○區○○街四十三巷十號，為原告妻
    陳秀籣之房屋，並非租用。證人黃椒珠所證足認系爭房屋係母親生前出資買受，
    被告並無出資三百萬元買受房屋之能力，系爭房屋既係母親出資買受信託登記為
    原告名義，母親死亡後，自應由全部兄姐繼承而取得信託人權利，原告既係受託
    人自應受信託契約拘束，自無權訴請被告遷讓房屋，被告既因母親同意使用或繼
    承取得信託人權利，要非無權占用。
  並聲明：求為判決(一)原告之訴及假執行之聲請均駁回。(二)如受不利益之判決被告願
  供擔保請准免為假執行。
三、原告主張坐落高雄市○○區○○段八一００號土地上門牌號碼高雄市○○區○○
    路三十三號房屋全棟及地下室係登記為原告名義所有，由被告無償使用，原告曾
    於八十六年八月三十一日以存證信函終止兩造使用借貸契約、並於九十年十二月
    七日發函限期被告應於九十一年二月二十八日前搬遷等事實，業據提出土地及建
    物登記簿謄本、存證信函及催告、房屋稅單等為證，且為被告所不爭執，自應認
    為真實。是本件兩造爭執要點為：(一)系爭房屋是否確為被告無償向原告借用，或
    僅係訴外人即兩造之母親信託登記為原告名義？(二)被告占有使用之範圍為何？原
    告訴請全棟返還有無理由？經查：
　(一)原告主張林森一路房屋原登記為兩造應有部分各二分之一，因兩造母親七十四年
    購買系爭房屋時，欲將系爭房屋登記為原告名下，為公平起見，因而要求原告將
    林森一路房屋應有部分二分之一轉讓予被告，使兩造各登記持有一棟房屋，而系
    爭房屋為原告所有之事實，業已提出土地及建物登記謄本各二份為證，依林森一
    路房屋坐落之三民區○○段○○段第三五二號土地取得情形，被告係依序於六十
    三年八月、六十七年九月、七十六年五月各取得權利範圍應有部分六分之二、六
    分之一、六分之三，顯見林森一路房地非一開始即全部登記被告名下，而系爭房
    屋為七十四年八月二十六日登記為原告所有，被告於原告取得系爭房屋登記後，
    確曾取得林森一路房屋應有部分二分之一；再者，證人即兩造之姊黃椒珠於本院
    證稱「母親在生前就已經二戶房屋過戶給二人了，二間都是四層樓，其實二間房
    地在買的時候價錢差不多，但是現在可能因為靠近車站一間跌價了，所以認為不
    公平」，顯見兩造母親於購買系爭房屋後，即要求原告將原本所有林森一路房屋
    應有部分移轉予被告，並將系爭房屋登記予原告由其所有，其於登記系爭房屋、
    要求移轉林森一路房屋應有部分時，業已將此二房屋分配予兩造分別所有，堪以
    認定，被告辯稱系爭房屋係信託登記原告所有，尚與事實不符，不足採信。
　(二)系爭房屋既分配為原告所有，以兩造為兄弟關係，系爭房屋原本由兩造共同使用
　　（見本院九十一年十一月二十八日勘驗筆錄兩造陳述）之情形，原告主張兩造間
　　就系爭房屋有無償使用借貸之法律關係，尚合常情，堪以採信，被告抗辯系爭房
　　屋僅係信託登記於原告名下，非原告所有，與前述事實不符，難以憑採。
　(三)對於物有事實上管領之力者，為占有人，民法第九百四十條定有明文。而系爭房
　　屋共四樓層，均需由同一樓梯上下樓層，而該樓梯設於房屋內部，必須進入一樓
    內部，始可經由該樓梯上至二、三、四樓等情，業經本院勘驗現場並製有勘驗筆
    錄可稽，又系爭房屋之一、三層及地下室目前由被告占有使用、被告不同意由原
    告先行占有第二、三、四層樓或任一樓層，亦為被告陳述明確（見勘驗筆錄），
    則系爭房屋目前均由被告占有，應堪認定。雖原告尚有物品放置於系爭房屋四樓
    儲藏室、二樓後面房間，對於該儲藏室及房間既無事實上管領力，難認原告有何
    占有之事實，且被告既有一樓之管領力，實際上已管領全部房屋，雖原告仍有部
    分物品置放，無礙被告占有、管領全部系爭房屋之事實，被告抗辯非占有系爭房
    屋全部，並無理由，從而被告占有系爭房屋全部之事實，洵堪認定，則被告使用
    借貸之範圍應認及於系爭房屋之全部。
四、借用人應於契約所定期限屆滿時，返還借用物；未定期限者，應於依借貸之目的
    使用完畢時返還之。但經過相當時期，可推定借用人已使用完畢者，貸與人亦得
    為返還之請求；借貸未定期限，亦不能依借貸之目的而定其期限者，貸與人得隨
    時請求返還借用物，民法第四百七十條亦有明定。本件原告既為系爭房屋之所有
    人，並將系爭房屋全部無償借貸於被告使用，而未定有期限，依前揭規定，原告
    於通知終止借貸契約後，請求返還房屋之全部，依法即屬正當，應予准許。
五、系爭房屋既由兩造母親分配予原告所有，被告明知所有權屬原告而無權占用，以
    致原告對系爭房屋無法為使用收益；而無權占有他人房屋，可能獲得相當於租金
    之利益（最高法院六十一年台上字第六九五號判例意旨參照），造成所有人相當
    於租金之損害。原告主張已於八十六年八月三十一日以存證信函通知終止借貸契
    約並要求被告遷讓，並於九十年十二月七日委託律師通知被告於九十一年二月二
    十八日前搬遷之事實，業據提出存證信函一份、律師函及回執各一份為證，且為
    被告所不爭執，堪信為真實，則被告於原告通知終止借貸契約請求歸還所限最終
    日期之翌日即九十年三月一日起，即屬無權占用，侵害原告對系爭房屋所有權之
    行使，對於原告所生之損害，自應負賠償之責。又城市地方房屋之租金，以不超
    過土地及建築物申報總價額年息百分之十為限，土地法第九十七條第一項定有明
    文。本件系爭房屋坐落位置為熱鬧之市區，右側為傳統義華市場，靠近義和路口
    ，鄰近有陽明路及澄清路等情，業經本院履勘現場，並製有勘驗筆錄可憑，本院
    認系爭房屋之租金以土地及建築物申報總價額年息百分之八為適當。而系爭房屋
    坐落之三民區○○段○○段第一四三一號土地，自九十年七月起申報地價為每平
    方公尺一萬三千零四十元，該坐落土地面積為八十二平方公尺（見土地登記簿謄
    本），而系爭房屋現值為六十四萬五千六百元（123400＋522200＝645600），則
    系爭房屋土地及房屋申報總價額為一百七十一萬四千八百八十元（13040×82＋
    645600＝0000000），以年息百分之八計算，每月租金為一萬一千四百三十二元
    （0000000×8﹪÷12≒11432）。從而原告請求被告自九十一年三月一日起至返
      還系爭房屋之日止，按月給付相當於租金之損害金於一萬一千四百三十二元範
      圍內，依法即屬正當，應予准許，逾此部分之請求與無法無據，應予駁回。
六、本件因事證已明，兩造其餘主張及攻擊防禦方法，核與判決結果無涉，爰不一一
    贅述。
七、兩造陳明願供擔保，聲請宣告假執行或免為假執行，就原告訴之聲明第一項部分
    經核均無不合，爰分別酌定相當擔保金額准許之；至原告訴之聲明第二項部分假
    執行之聲明，其性質上不適於假執行或免為假執行之宣告及原告敗訴部分；其假
    行之聲請均併予駁回，附此明。
據上論結：本件原告之訴為一部有理由、一部無理由，依民事訴訟法第七十九條但書
、第三百九十條第二項、第三百九十二條，判決如主文。
中　　　華　　　民　　　國　　九十一　　年　　十二　　月　　二十七　日
                              臺灣高雄地方法院民事第五庭
~B法　　　官　林玉心
右為正本係照原本作成。
如不服本判決，應於送達後廿日內，向本院提出上訴狀並表明上訴理由，如於本判決
宣示後送達前提起上訴者，應於判決送達後十日內補提上訴理由書（須附繕本）。
中　　　華　　　民　　　國　　九十一　　年　　十二　　月　　二十七　日
~B法院書記官　陳家宏
